---
title: "PROYECTO FINAL"
author: "Rosaisela Perez"
date: "`r Sys.Date()`"
output:
  pdf_document: default
  html_document: default
---

```{r setup, include=FALSE}
knitr::opts_chunk$set(echo = TRUE, warning = FALSE, message = FALSE)
```

## Justificación

En este análisis se examina la calidad del aire en diversos municipios de Puebla durante el año 2018 y si existe una posible relación con los incendios forestales registrados en ese periodo. Se busca identificar patrones de contaminación atmosférica para poder hacer la evaluación de alternativas.

## *ETAPA 1: Configuración y Adquisición de Datos*

```{r}
#Cargar librerías necesarias
library(readr)
library(here)
library(dplyr)
library(stringr)
library(janitor)
library(ggplot2)
library(factoextra)
```


*Ingesta de datos*
```{r}
#lectura directa desde URL
calidad_aire<- read.csv("https://www.datos.gob.mx/dataset/bd428f6b-bc9a-4617-8c4b-9dd320101f30/resource/70dfeb69-065b-4ed4-8922-505602666250/download/d3_aire01_49_1.csv")
```
Documentación:

Origen: Plataforma Nacional de datos Abiertos (Mexico) 

URL: https://datos.gob.mx/dataset/calidad_aire_emisiones_contaminantes/resource/70dfeb69-065b-4ed4-8922-505602666250

Fecha descarga: 23/07/2025

Método lectura: read_csv

Delimitador ","

Codificación UTF-8

Relevancia: En un contexto donde la calidad del aire empeora en  todos los Estados del País, conocer las principales fuentes de emisión así como los contaminantes principales nos podrían dar ideas para la mitigación de ellos.

NOTA: Es el inventario del año 2018

```{r}
#Lectura local
incendios<- read_csv(here("data", "raw", "incendios.csv"))
```
Documentación

Origen: Plataforma Nacional de datos Abiertos (Mexico)

URL: https://datos.gob.mx/dataset/incendios_forestales

Fecha descarga: 23/07/2025

Método lectura: read_csv

Delimitador: ","

Codificación UTF-8

Relevancia: Acorde al set de datos de la URL que nos muestra las fuentes de contaminación por entidad así como los tipos de contaminantes el conocer si existe una relación significativa entre la contaminación atmosférica y los incendios forestales, siendo estos últimos un problema que ultimamente afecta a un volcán muy importante en mi Estado. 

## *ETAPA 2: Limpieza y estandarización*

```{r}
#observamos rápidamente los datos
str(calidad_aire)


#Ya que existen 11 columnas. Debemos seleccionar unicamente las relevantes para el estudio
calidad_aire<- select(calidad_aire, Entidad, Municipio, Tipo_de_Fuente,PM_2_5,CO,SO_2,NOx)

str(calidad_aire)
summary(calidad_aire)

#Selección de columnas de interés
incendios<- select(incendios, Entidad, Municipio, Causa,Total_hectareas, Fecha_Termino)
str(incendios)
summary(incendios)

#Estudio únicamente del Estado de Puebla
calidad_aire<- filter(calidad_aire, Entidad== "Puebla")

incendios<- filter(incendios, Entidad=="Puebla")

#Detección y eliminación de Duplicados
sum(duplicated(calidad_aire))

calidad_aire<- calidad_aire[!duplicated(calidad_aire), ]

sum(duplicated(calidad_aire)) #rectificar eliminación de duplicados.


sum(duplicated(incendios)) 

incendios<- incendios[!duplicated(incendios), ]

sum(duplicated(incendios)) #rectificar la eliminación de duplicados.

#Oservar cuántos datos Nulos tenemos por columna
summarise_all(calidad_aire, funs(sum(is.na(.))))
#Eliminar los datos nulos. 
calidad_aire<- na.omit(calidad_aire)
summarise_all(calidad_aire, funs(sum(is.na(.))))

summarise_all(incendios, funs(sum(is.na(.)))) #No existen datos Nulos.

#Estandarizar nombres de columnas
incendios<-janitor::clean_names(incendios)

calidad_aire<- janitor::clean_names(calidad_aire)
colnames(calidad_aire)
#Debido a que 2 columnas
#mantienen nombres dificies se hará un rename

calidad_aire<-calidad_aire%>%
  rename(pm_25 = pm_2_5)

calidad_aire<-calidad_aire%>%
  rename(nox =n_ox)

calidad_aire<-calidad_aire%>%
  rename(so2 =so_2)

colnames(calidad_aire)

#rectificar formato de fechas


incendios<- incendios%>%
  mutate(fecha_termino=as.Date(fecha_termino, format("%Y-%m-%d"))
  )

head(incendios$fecha_termino)

#Guardar datos limpios
write.csv(incendios,"data/processed/clean_incendios.csv",row.names = FALSE)
write.csv(calidad_aire,"data/processed/clean_calidad_aire.csv",row.names = FALSE)

```

## *ETAPA 3: Transformación y Unificación*
```{r}
#Selección de municipios de ESTUDIO

incendios <- incendios %>%
  filter(municipio %in% c("Puebla", "Atlixco", "San Pedro Cholula", "Libres", "Acajete", "Zacatlán", "Amozoc", "Huejotzingo" ))
incendios
#Selección de municipios de ESTUDIO
calidad_aire<- calidad_aire%>%
  filter(municipio %in% c("Puebla", "Atlixco", "San Pedro Cholula", "Libres", "Acajete","Zacatlán", "Amozoc", "Huejotzingo"))
calidad_aire

#selección del año de estudio (2018) en el DS "incendios"
incendios <- incendios %>%
  filter(format(fecha_termino, "%Y") == "2018")
incendios

#La "repetición" de municipios es debido a que 
#en cada municipio existe un tipo de fuente, vamos a considerar
#las lecturas de los contaminantes en forma general (sin clasificar por tipo de fuente

calidad_aire <- calidad_aire %>%
  select(-tipo_de_fuente) %>%  # Eliminar columna que no se usará
  group_by(municipio) %>%
  summarise(
    pm_25 = mean(pm_25),
    co    = mean(co),
    so2   = mean(so2),
    nox   = mean(nox),
    .groups = "drop"
  )

```



Realizamos una gráfica de las causas de los incendios forestales por municipio de estudio.

```{r}

#graficar causas
conteo <- incendios %>%
  group_by(municipio, causa) %>%
  summarise(n = n(), .groups = "drop")

ggplot(conteo, aes(x = municipio, y = n, fill = causa)) +
  geom_bar(stat = "identity") +
  labs(title = "Causas de incendios por municipio",
       x = "Municipio",
       y = "Número de incendios",
       fill = "Causa") +
  theme_minimal() +
  theme(axis.text.x = element_text(angle = 45, hjust = 1))
```


Podemos observar que en el municipio de Puebla, y en varios otros, la mayor causa de incendios forestales son "intencionales". 

Realizamos un segundo gráfico que nos ayude a ver el número de hectáreas perdidas a causa de incendios forestales por cada municipio de estudio:

```{r}
#Sumar las hectáreas perdidas por municipio
hectareas_municipio <- incendios %>%
  group_by(municipio) %>%
  summarise(total_hectareas = sum(total_hectareas, na.rm = TRUE)) %>%
  arrange(desc(total_hectareas))  # Para ordenar de mayor a menor

# Grafico de barras
ggplot(hectareas_municipio, aes(x = reorder(municipio, -total_hectareas), y = total_hectareas)) +
  geom_bar(stat = "identity", fill = "forestgreen") +
  labs(title = "Hectáreas perdidas por incendios en cada municipio",
       x = "Municipio",
       y = "Total de hectáreas perdidas") +
  theme_minimal() +
  theme(axis.text.x = element_text(angle = 45, hjust = 1))

```
```{r}
incendios<- incendios %>%
  select( -fecha_termino) %>%  
  group_by(municipio) %>%
  summarise(
    total_hectareas= mean(total_hectareas, na.rm = TRUE),
    .groups = "drop"
  )
```

Con éste podemos observar que el municipio de Puebla se encuentra dentro de los tres municipios con mayor cantidad de hectáreas perdidas por incendios forestales con poco más de 150 hectáreas. El municipio de Zacatlán y de Libres encabezan la gráfica sinembargo, considerando que las áreas verdes con las que cuenta el municipio de puebla son menores a las de los otros dos municipios se concluye que es una cifra alarmante.

```{r}
#Unimos los datos de ambos datasets
Data<- full_join(incendios, calidad_aire, by="municipio")

Data
#Guardamos el nuevo dataset limpio y unificado
#write.csv(Data,"/data/processed/final_dataset.csv",row.names = FALSE)
```

## *ETAPA 4: Análisis exploratorio y entrega final*

```{r}
#Aplicación de un PCA
# Preparamos los datos excluyendo el nombre del municipio
datos_pca <- Data %>%
  select(-municipio) %>%
  na.omit()  
datos_pca
#Aplicamos PCA
pca_result <- prcomp(datos_pca, scale. = TRUE)

#Ver resumen
summary(pca_result)

# Graficar componentes
 fviz_pca_biplot(pca_result,
                label = "var",
                habillage = Data$municipio[complete.cases(Data %>% select(-municipio))],
                palette = "jco",
                repel = TRUE,
                title = "Biplot PCA por municipio")


```

Se realizó un biplot utilizando el Análisis de Componentes Principales (PCA) con el objetivo de explorar si existe alguna relación entre la calidad del aire (considerando contaminantes como PM2.5, CO, SO₂ y NOₓ) y la superficie afectada por incendios forestales en distintos municipios del estado de Puebla.

En el gráfico generado:

1.- Cada punto representa un municipio.

2.- Las flechas indican la influencia de cada variable (contaminantes e incendios) sobre los municipios.

3.- Los contaminantes PM2.5, CO y NOₓ están relacionados entre sí, lo que indica que cuando uno aumenta, los otros también tienden a hacerlo.

## *Conclusión*
Con base en el análisis de componentes principales (PCA), no se observa una relación directa entre la superficie afectada por incendios forestales y los niveles de contaminantes atmosféricos en los municipios analizados.

Es importante considerar que los valores de los contaminantes (PM2.5, CO, SO₂ y NOₓ) representan un promedio de todas las fuentes registradas, incluyendo fuentes fijas, móviles, de área y naturales. Por lo tanto, la contaminación del aire en cada municipio puede estar más influenciada por estas fuentes urbanas e industriales que por los incendios forestales.

Municipios como Puebla y San Pedro Cholula presentaron los niveles más altos de contaminantes, lo que sugiere una mayor carga de fuentes contaminantes distintas a los incendios. Por otro lado, Zacatlán y Amozoc mostraron una mayor superficie incendiada, pero sin una contaminación atmosférica destacada, lo cual refuerza la idea de que los incendios no son el principal factor de deterioro de la calidad del aire en estos casos